【裁判字號】    96,上訴,1196
【裁判日期】    970415
【裁判案由】    貪污治罪條例等
【裁判全文】
臺灣高等法院臺中分院刑事判決        96年度上訴字第1196號
上  訴  人  臺灣彰化地方法院檢察署檢察官
被      告  甲○○
上列上訴人因貪污治罪條例等案件，不服臺灣彰化地方法院94年
度訴字第12號中華民國96年3月15日第一審判決（起訴案號：臺
灣彰化地方法院檢察署92年度偵字第6815、6816號、93年度偵字
第8385、8386號，暨移送併辦：94年度撤緩偵字第62號），提起
上訴，本院判決如下：
    主  文
原判決關於甲○○部分撤銷。
甲○○公訴不受理。
    理  由
一、公訴意旨略以：甲○○係臺灣糖業股份有限公司溪湖糖廠（
    下簡稱溪湖糖廠）前廠長（民國90年10月退休）。緣73年間
    勞動基準法實施後，台糖公司以照顧退休、離職員工名義，
    引用勞動合作社制度，於所轄各糖廠輔導退離職員工成立「
    製糖勞動合作社」，承攬台糖公司各糖廠相關之勞務工作。
    「彰化糖勞社」乃以社團法人型態於73年5月成立，與溪湖
    糖廠並無隸屬關係。「彰化糖勞社」成立後即大量以比價、
    議價或續約方式，承包溪湖糖廠各項勞務工作。因該社成員
    均係溪湖糖廠退離職人員，且設址於溪湖糖廠辦公處所內。
    是以，溪湖糖廠在政府採購法公布施行前，於辦理各項勞務
    發包案件時均故意規避、違反行政院訂頒之「各機關辦理採
    購及營繕工程稽察條例」關於議、比價及公開招標之規定，
    使該社得以與底價相同或幾近於底價之標價順利得標。88年
    5月27日政府採購法正式施行後，台糖公司為繼續迥護全國
    各製糖勞動合作社壟斷其所屬各糖廠發包之勞務標案，竟枉
    顧該法第36第4項有關訂定投標廠商基本資格及特定資格須
    符合行政院公共工程委員會訂頒「投標廠商資格與特殊或巨
    額採購認定標準」之規定，恣意於該公司投標須知及公告中
    訂定投標廠商須具「設立勞工退休準備金提撥制度之事業單
    位或設立社員互助金制度之勞動合作社」之特殊資格。上揭
    規定使能參與台糖公司投標之廠商限縮為依附在台糖公司各
    糖廠之製糖勞動合作社。同年10月及89年10、11月間，溪湖
    糖廠前廠長甲○○依年度計畫指示製糖工場、工安環保課、
    管理課及農場課等各課室相關主管、承辦人辦理「八十八／
    八十九年期二砂小包裝」、「八十九／九十年期蔗渣輸送機
    管理、爐灰回送及蔗渣打包裝車等工作」、「八十九／九十
    年期壓榨餵蔗及轆上管理工作」、「八十九／九十年期原料
    牽車機及空台車推送工作」、「八十九／九十年期開工期洗
    罐、清垢、濾泥輸送及石灰調製工作」、「八十九／九十年
    期開工期檢驗級品管勞務工作」、「廠區、宿舍區、辦公廳
    整理清潔工作」、「九十年度自營農場田間勞務作業」及「
    九十年度自營農場合作經營其他作物田間勞務作業」等九件
    勞務之招標作業，招攬總金額新台幣（下同）6642萬2875元
    。甲○○與綜理上開9件招標作業之楊戊鈔徐清桐、葉德基
    、歐陽渭城、張玉珍及吳一明，吳文章等人於執行上開勞務
    標案開標職務時，均明知彰化、虎尾、北港及嘉南等製糖勞
    動合作社與溪湖糖廠於勞務招標係屬政府採購法中之「機關
    」與「廠商」關係，為「監督」與「被監督」立場，且明知
    標單於同一時間送達、標單筆跡相同且均未檢附押標金等圍
    、陪標行為，惟囿於彰化糖勞社每月均支付該糖廠上自廠長
    甲○○下至管理課庶務員張玉珍等人5千元顧問費及735五元
    車馬費不等之款項，經常於溪湖鎮各餐廳設宴招待該糖廠廠
    長甲○○及與九件勞務標案業務相關之課室主管，製糖工場
    主任徐清桐、葉德基，農場課長吳文章，及甲○○、吳文章
    、楊戊鈔及吳一明等人經常向該製糖合作社要求冷氣機、辦
    公用品、電腦設備等物品及招待國內旅遊等不法利益關係，
    因而雖明知發現圍、陪標情事應依規定予以廢標，卻違背法
    令，曲意庇護，使彰化糖勞社得以底價或接近底價之標價高
    價標得前述九件標案，獲取巨額不法利益，涉有對於主管或
    監督之事務，明知違背法令直接圖自己及其他私人如支領顧
    問費、車馬費、接受飲宴、購置冷氣機等物品等不法利益。
    甲○○對於該糖廠每一年度發包之「砂糖包裝暨砂糖進出庫
    」勞務標案業務負有主管及監督責任；係依據法令從事公務
    之人員。甲○○等人為規避該法有關公開上網招標之規定，
    以指示指示該廠儲運股長王鐘淇（已歿）以「配合會計年度
    改為歷年制」為由，撰擬簽呈提前辦理續約（該契約係同年
    6月30日屆期），並將契約期間延長，意圖以「續約」方式
    規避政府採購法，圖利彰化糖勞社，並收受乙○○以浮報人
    頭方式於領取前揭「砂糖包裝暨砂糖進出庫」勞務標案工資
    款現金之不法利益，因認被告甲○○涉犯貪污治罪條例第6
    條第1項第4款、第5條第1項第3款及洗錢防制法第2條第1款
    之罪嫌。
二、按被告死亡者，應諭知不受理之判決，刑事訴訟法第303條
    第5款定有明文。本件被告甲○○經檢察官提起本件上訴後
    ，已於97年3月27日死亡，此有財團法人國泰綜合醫院死亡
    證明書及除戶戶籍謄本各1紙在卷足憑。依前揭法律規定，
    本件即應為不受理判決，原審未及審酌上情，即有可議之處
    ，自應由本院撤銷改判，另諭知公訴不受理之判決，並不經
    言詞辯論為之。至於臺灣彰化地方法院檢察署96年度偵字第
    1407號移送併辦部分，亦應退回由檢察官另為適法之處理。
中    華    民    國    97    年    4    月    15   日
            刑事第六庭  審判長法  官  李  文  雄
                              法  官  邱  顯  祥
                              法  官  林  靜  芬
上列正本證明與原本無異。
如不服本判決應於收受送達後十日內向本院提出上訴狀，其未敘
述上訴之理由者並得於提起上訴後十日內向本院補提理由書（均
須按他造當事人之人數附繕本）。
                              書記官  高  勳  楠
中    華    民    國    97    年    4    月    15   日


司法院資訊處製作；財團法人民間司法改革基金會備份。
